【裁判字號】    97,上易,833
【裁判日期】    970530
【裁判案由】    詐欺
【裁判全文】
臺灣高等法院刑事判決                 97年度上易字第833號
上  訴  人  臺灣臺北地方法院檢察署檢察官
上  訴  人
即  被  告  乙○○
上列上訴人等因被告詐欺案件，不服臺灣臺北地方法院96年度易
字第27 09號，中華民國97年2月29日第一審判決（聲請簡易判決
處刑案號：臺灣臺北地方法院檢察署96年度偵字第17504號，移
送併辦案號：同署96年度偵字第22824號、97年度偵字第741號）
，提起上訴，本院判決如下：
    主  文
原判決撤銷。
乙○○幫助意圖為自己不法之所有，以詐術使人將本人之物交付
，累犯，處有期徒刑伍月，如易科罰金，以新臺幣壹仟元折算壹
日。
其他上訴駁回。
    事  實
一、乙○○前於民國八十七年八月間因詐欺案件，經本院以八十
    九年度上易字第三八七一號判決判處有期徒刑三月確定；又
    因妨害風化案件，經臺灣臺北地方法院以八十九年度訴字第
    三四八號判決判處有期徒刑一年，經本院及最高法院分別以
    八十九年度上訴字第二六八一號、九十年度台上字第三五一
    ○號判決駁回上訴而確定；另因偽造文書案件，臺灣士林地
    方法院以九十年度簡字第三七三號判處有期徒刑三月確定；
    復因違反動產擔保交易法案件，經臺灣臺北地方法院以九十
    一年度簡字第一二七○號判處有期徒刑三月確定。詐欺及妨
    害風化二案經本院以九十年度聲字第二三○○號裁定定應執
    行刑為有期徒刑一年一月，而與偽造文書、違反動產擔保交
    易法二案接續執行至九十二年十一月三日因假釋付保護管束
    期滿未經撤銷而執行完畢。
二、乙○○竟仍不知悔改且可預見提供自己之帳戶供他人使用可
    能係供不法份子作為詐欺犯罪之用，竟仍基於縱有人以其金
    融帳戶實施詐欺犯罪亦不違背其本意之幫助故意，於九十六
    年七月十日，在其臺北市○○○路○段七二五號住處，將其
    所開立臺北富邦銀行松山分行帳戶（帳號00000000
    000號）、合作金庫銀行新生分行帳戶（帳號00000
    00000000號）、華僑銀行忠孝分行帳戶（帳號00
    00000000000000000號）之存摺、印章、
    密碼及金融卡交付其真實姓名年籍不詳之王姓友人轉交真實
    姓名年籍不詳之成年人，供作存提款及匯款使用，藉此方式
    以幫助上開成年人實施詐欺犯行。該名成年男子即基於為自
    己不法所有之意圖為下列詐欺行為：
  (一)九十六年七月十八日某時，假藉臺灣臺北地方法院檢察署人
    員名義致電甲○，佯稱甲○之身分證遭盜用而甲○需將帳戶
    款項匯出，使甲○陷於錯誤而依指示於同日匯款新臺幣（下
    同）八十萬元至乙○○所開立上開臺北富邦銀行帳戶，前開
    款項並於同日遭上開成年人提領一空。
  (二)九十六年七月二十五日某時，假藉網路購物人員名義致電楊
    雅婷，佯稱楊雅婷之前網路購物匯款有誤，若不取消將每月
    持續扣款，使楊雅婷陷於錯誤而委請其男友黃健倫依指示匯
    款一萬零二元至乙○○所開立之上開合作金庫銀行帳戶，前
    開款項並隨即遭上開成年人提領一空。
  (三)九十六年七月二十五日某時，假藉網路購物人員名義致電陳
    舒琳，佯稱陳舒琳之前網路購物匯款有誤，若不取消將每月
    持續扣款，使陳舒琳陷於錯誤而依指示匯款二萬六千九百九
    十九元至乙○○所開立之上開合作金庫銀行帳戶，前開款項
    並隨即遭上開成年人提領一空。
  (四)九十六年七月二十六日某時，假藉網路購物人員名義致電李
    俊憲，佯稱李俊憲網路購物需取消約定帳戶轉帳，使李俊憲
    陷於錯誤而依指示匯款四千六百七十八元至乙○○所開立之
    上開華僑銀行帳戶，前開款項並隨即遭上開成年人提領一空
    。
三、案經臺北市政府警察局信義分局報請臺灣臺北地方法院檢察
    署檢察官偵查起訴。
    理  由
一、證據能力部分：
  (一)依據刑事訴訟法第一百五十六條第一項之規定，被告之自白
    非出於強暴、脅迫、利誘、詐欺、疲勞訊問、違法羈押或其
    他不正之方法，且與事實相符者，得為證據。經查，上訴人
    即被告乙○○於原審中之自白，於本院審理中均未抗辯自白
    之非出於任意性，復與下述二證據所顯示之事實具有合致性
    ，衡諸上揭說明，應認其自白具有證據能力。
  (二)按被告以外之人於審判外之陳述，雖不符刑事訴訟法第一百
    五十九條之一至第一百五十九條之四之規定，然經當事人於
    審判程序同意作為證據，法院審酌該言詞陳述作成時之情況
    ，認為適當者，亦得為證據，刑事訴訟法第一百五十九條之
    五第一項定有明文；當事人、代理人或辯護人於法院調查證
    據時，知有刑事訴訟法第一百五十九條第一項不得為證據之
    情形，而未於言詞辯論終結前聲明異議者，視為有前項之同
    意，同法條第二項定有明文。經查：證人甲○、黃健倫、陳
    舒琳、李俊憲、陳君如於警詢中所為之供述，其性質固為審
    判外之陳述而屬傳聞證據，惟被告就上揭證人於審判外之供
    述，於本院審理時不爭執該等供述之證據能力，且迄於本院
    言詞辯論終結前復未聲明異議（本院卷四○、四一頁），而
    本院審酌其等陳述作成時之情況，並無違法取證之瑕疵，本
    院亦認以之作為證據為適當，揆諸上開規定，上揭證人於審
    判外之警詢陳述，自有證據能力。
  (三)次按被告以外之人於偵查中向檢察官所為之陳述，除顯有不
    可信之情況者外，得為證據，刑事訴訟法第一百五十九條之
    一第二項規定明確。經查：證人陳舒琳於檢察官偵訊時，以
    證人身分所為之供述（第二二八二四號偵卷六三、六四頁）
    ，雖為被告以外之人於審判外之言詞陳述，惟業經具結在卷
    ，與法定要件相符；且核其陳述時之外在環境及情況，亦查
    無顯有不可信之情況，故依諸上開規定，證人陳舒琳於偵查
    之陳述自有證據能力。
  (四)本件認定事實所引用之本件卷證所有證據（文書證據），檢
    察官、被告於本院均未主張排除前開書證之證據能力，且迄
    於本院言詞辯論終結前均未表示異議（本院卷四一、四二頁
    ），本院經審酌前開書證、物證並非公務員違背法定程序所
    取得，亦無刑事訴訟法第一百五十九條之四顯有不可信之情
    況，故上揭卷證證據（文書證據），應有證據能力。
二、上開犯罪事實，業據被告於原審及本院審理時坦承不諱（原
    審卷一七五頁背面，本院卷四四頁），核與證人甲○、黃健
    倫、陳舒琳、李俊憲、陳君如陳述情節大致相符（第七四一
    號偵卷四至六頁，第二二八四號偵卷一四、一五、六三至六
    四頁，第一七五○四號偵卷八至一○頁，原審卷一二九至一
    三一、六七至六九、九三至九五、八五、八六、一二二、一
    二三、一一四至一一六、一四五至一四七頁），並有屏東縣
    警察局屏東分局民生派出所受理刑事案件三聯單、內政部警
    政署反詐騙案件紀錄表、屏東縣警察局屏東分局民生派出所
    受理詐騙帳戶通報警示簡便格式表、郵政跨行匯款申請書、
    臺北富邦銀行松山分行九十六年十一月八日北富銀松字第九
    五號函覆資料、臺中市警察局第二分局九十六年十二月二十
    六日中分二警偵字第○九六○○三九四○一號函覆資料、花
    旗銀行忠孝分行九十六年十二年二十六日花旗忠孝字第二○
    一號函覆資料、臺北市政府警察局大安分局九十七年一月二
    日北市警安分刑字第○九六三五二○九三○○號函覆資料、
    臺北市政府警察局信義分局九十七年一月八日北市警信分刑
    字第○九六三三三八三六○○號函覆資料、新竹縣警察局竹
    東分局九十七年一月十七日竹縣東警偵字第○九七○○○○
    六五二號函覆資料、屏東縣警察局屏東分局於九十七年一月
    二十一日屏警分偵字第○九七○○○○九七二號函覆資料在
    卷可資佐證（第一七五○四號偵卷一一、一二、一五、一八
    頁，原審卷二一至三一、六五至七六、七八至至一○○、一
    二一至一二五、一四三至一六六頁），被告自白與事實相符
    ，堪予採信。
三、至於被告雖於原審及本院復辯稱不知其王姓友人會將存摺等
    物借予他人施騙云云。然按刑法上之故意，分為直接故意（
    確定故意）與間接故意（不確定故意）。行為人對於構成犯
    罪之事實，明知並有意使其發生者為直接故意；行為人對於
    構成犯罪之事實，預見其發生而其發生並不違背其本意者為
    間接故意。間接故意與有認識的過失之區別，在於二者對構
    成犯罪之事實雖均預見其能發生，但前者對其發生並不違背
    其本意，後者則確信其不發生。衡諸常情，於金融機構開設
    帳戶，請領存摺、金融卡乙事，係針對個人身分之社會信用
    而予以資金流通，具有強烈之屬人性，而金融帳戶為個人理
    財之工具，申請開設金融帳戶並無任何特殊之限制，且一人
    得在不同之金融機構申請數個存款帳戶使用，此乃普遍週知
    之事。而詐騙集團以非本人帳戶供作詐財使用，經政府反覆
    宣導必須小心，亦經媒體廣泛報導，則依一般人之社會經驗
    ，上開提供帳戶等資料供不詳姓名、年籍之友人（本院卷四
    四頁）使用之情形，被告自可預見可能幫助他人從事財產犯
    罪，況稽之被告於偵查及原審審理之初，尚且多次否認有將
    帳戶等資料交付他人使用，並偽稱係放置機車內遭竊等情（
    原審卷三四頁背面、五○頁背面、一○四頁），益證畏罪情
    虛，顯見其具有幫助他人犯罪之不確定故意甚明。是以，所
    辯無足解免其罪責，本件事證明確，被告犯行堪以認定。
四、論罪理由：
  (一)被告與上開真實姓名年籍不詳成年人並無共同實施詐欺犯罪
    之犯意聯絡或行為分擔，僅基於幫助詐欺之意思而參與，係
    供上開成年人助力促其詐欺犯行之實現，為幫助犯。核被告
    所為，係犯刑法第三百三十九條第一項及同法第三十條第一
    項之幫助詐欺取財罪。被告以一提供帳戶幫助詐欺取財之行
    為，雖使該年籍不詳之成年人得以分別詐騙事實二(一)至(四)之
    被害人交付財物，然其僅有一幫助行為，應僅論以一幫助詐
    欺取財之罪。再事實二(二)至(四)等部分雖未具檢察官起訴，惟
    因與起訴論罪部分（事實二(一)部分）有實質一罪之一罪關係
    ，本院自應併予審理。
  (二)被告有如事實一所載犯罪科刑及執行完畢之情形，有本院被
    告前案紀錄表在卷可查（本院卷一四至二○頁），其於有期
    徒刑執行完畢後五年內，故意再犯本件有期徒刑以上之罪，
    應依刑法第四十七條第一項之規定，論以累犯，並加重其刑
    。又被告係基於幫助之犯意而為詐欺構成要件以外之行為，
    係刑法第三十條第一項所定之幫助犯，應依刑法第三十條第
    二項之規定減輕其刑，並依法先加後減之。
五、原判決撤銷及科刑理由：
  (一)原審經審理結果，為被告論罪科刑之判決，固非無見。惟查
    ：(1)原審既認定被告提供帳戶等資料予他人，有幫助他人實
    施詐欺犯行之不確定故意之事實，被告於原審亦稱不知王姓
    友人使用施騙他人，原判決未詳予敘明被告具不確定故意所
    憑之證據及理由，自有理由不備之違誤；(2)被告有上揭三(二)
    刑之加重及減輕之原因，應依法敘明先加後減之，原判決疏
    未說明，亦有未當；(3)按刑罰之量定，固屬法院自由裁量之
    職權行使，惟刑事審判之量刑，旨在實現刑罰權之分配的正
    義，故法院對科刑判決之被告量刑，應符合罪刑相當原則，
    使罰當其罪，以契合人民之法律感情。此所以刑法第五十七
    條明定科刑時應審酌一切情狀，尤應注意該條所列各款情形
    ，以為科刑輕重之標準（最高法院九十五年度台上字第一七
    七九號判決意旨參照）。本件被告所為，危害被害人之財產
    安全及社會治安，且本案被害人數非少，而被告因其幫助行
    為而使被害人遭詐騙之金額自四千餘元、數萬元至高達八十
    萬元不等，又迄未與被害人達成和解，賠償損失，原審僅量
    處有期徒刑四月，殊嫌過輕，檢察官上訴意旨指摘及此，為
    有理由，原判決復有上揭之可議，自屬無可維持，應由本院
    將原判決予以撤銷改判。
  (二)爰審酌被告所為擾亂社會金融秩序及對於被害人等造成損害
    之程度，迄未與被害人達成和解賠償損害，兼衡其素行、犯
    罪手段、生活狀況、所生危害及犯後態度等一切情狀，量處
    如主文第二項所示之刑，並諭知易科罰金折算標準，以資懲
    儆。
  (三)另被告所述收受其交付上開帳戶等資料之王姓友人是否涉嫌
    幫助詐欺取財或與不詳之成年人共犯詐欺取財犯行部分，應
    由檢察官另行依法偵辦，附此敘明。
六、末按提起上訴，應自判決送達後十日內為之，刑事訴訟法第
    三百四十九條定有明文。本件被告雖具狀提起上訴，惟查其
    係於九十七年三月十日收受原審法院判決之送達，有送達證
    書可查（原審卷一八二頁），被告竟遲至同年三月二十一日
    始提起上訴（無扣除在途期間之問題），有其聲明上訴狀收
    狀戳可稽（本院卷一○頁），已逾十日上訴期間，揆諸前開
    規定，顯屬違背法律上之程式駁回，應依刑事訴訟法第三百
    六十七條前段，駁回其上訴。
據上論斷，應依刑事訴訟法第三百六十九條第一項前段、第三百
六十七條前段、第三百六十四條、第二百九十九條第一項前段，
刑法第三十條第一項前段、第二項、第三百三十九條第一項、第
四十七條第一項、第四十一條第一項前段，刑法施行法第一條之
一，判決如主文。
本案經檢察官王壬貴到庭執行職務。
中    華    民    國    97    年    5     月    30    日
                  刑事第十八庭審判長法  官  吳鴻章
                                    法  官  周政達
                                    法  官  段景榕
以上正本證明與原本無異。
不得上訴。
                                    書記官  陳靜姿
中    華    民    國    97    年    5     月    30    日
附錄：本案論罪科刑法條全文
刑法第339條第1 項
意圖為自己或第三人不法之所有，以詐術使人將本人或第三人之
物交付者，處5 年以下有期徒刑、拘役或科或併科1000元以下罰
金。
刑法第30條
幫助他人實行犯罪行為者，為幫助犯。雖他人不知幫助之情者，
亦同。
幫助犯之處罰，得按正犯之刑減輕之。


司法院資訊處製作；財團法人民間司法改革基金會備份。
